臺灣嘉義地方法院民事判決　　　　　　　 100年度婚字第14號
原　　　告　江昇泰
被　　　告　王厚銳
上列當事人間請求離婚事件，本院於民國100年8月23日言詞辯論
終結，判決如下：
    主  文
原告之訴駁回。
訴訟費用由原告負擔。
    事實及理由
一、本件原告起訴主張：兩造已於民國99年 9月27日在大陸河南
    省民政局登記結婚，但被告要求新台幣（下同）60萬元安家
    費，經原告拒決，被告即拒決與移民署面談並不前來台灣履
    行同居義務，爰請求確認兩造婚姻無效等語，並聲明：請求
    確認兩造婚姻關係無效；訴訟費用由被告負擔。
二、被告方面則未曾到庭，亦未提出任何書狀作何聲明或陳述。
三、本院得心證之理由：
  (一)按結婚之方式及其他要件，依行為地之規定，臺灣地區與大
    陸地區人民關係條例第52條第 1項定有明文。本件原告為臺
    灣地區人民，被告為大陸地區人民，有戶籍謄本、大陸地區
    結婚公證書影本在卷可稽，原告主張兩造婚姻關係無效，自
    屬結婚要件之是否具備，而兩造係在大陸地區河南省民政局
    登記結婚，已據原告陳明在卷，並有結婚公證書影本可按，
    依上揭規定，本件自應依大陸地區法律規定決定系爭婚姻是
    否要件不具備而無效？經查：
  (二)中華人民共和國婚姻法固未明文規定婚姻應以雙方當事人婚
    姻意思之一致為根本成立要件，然觀諸該法第 2條「實行婚
    姻自由、一夫一妻、男女平等的婚姻制度」、第 5條「結婚
    必須男女雙方完全自願，不許任何一方對他方加以強迫或任
    何第三者加以干涉。」之意旨，結婚應由當事人自主，此為
    婚姻成立之實質要件，應無疑義。其中所謂「婚姻意思」有
    實質意思與形式意思之分，前者指形成夫妻關係之真實意思
    ，亦即在社會觀念上，形成婚姻共同生活關係之意思；後者
    則強調因履行法定婚姻方式而成立，即履行婚姻方式之意思
    （表示意思）。本院認自親屬身分關係本質而言，應尊重當
    事人內心意思，必須採取實質意思說，與財產法上之行為，
    有時為保護交易安全，不得不採取表示主義者不同，因此所
    謂婚姻意思，乃當事人具有相互履行婚姻之義務，為夫妻共
    同生活之實質意思。基上，本院認依中華人民共和國婚姻法
    規定之婚姻成立要件應包含雙方婚姻意思之合致，亦即雙方
    具有相互履行婚姻之義務，為夫妻共同生活之實質意思為婚
    姻成立之要件。
  (三)而原告於本院主張與被告是真結婚，並非假結婚，結婚當時
    在大陸有二個證人，但後來被告要求伊給60萬元台幣才要來
    台灣等語，此經證人林哲宏於本院證稱：原告透過我太太的
    朋友介紹而與被告結婚，結婚之前，我們都有跟被告說要到
    臺灣履行同居義務，且不能提出任何的要求，被告也同意。
    但是他們辦完結婚後原告回到臺灣，被告就提出很多男方不
    能接受的條件才願意到臺灣。原告透過我與被告的家人來協
    調此事，被告要求原告要給她很多的金錢，男方不能接受。
    因為辦入台證，台灣移民署的面談官要先用電話跟被告聯絡
    ，被告不願意配合，所以面談官不願意發入台證給我們等語
    （詳本院100年1月18日言詞辯論筆錄）。由原告及證人林哲
    宏前揭所述可認，兩造間既有結婚之真意，且兩造於大陸亦
    有公開結婚登記之儀式及二位證人，故兩造間之婚姻應已成
    立。
  (四)基上所述，兩造間之婚姻既已成立，則原告請求確認兩造間
    婚姻無效等語，即為無理由，應予駁回。至於原告主張兩造
    結婚之後，被告無故拒不履行同居義務，已難維持婚姻關係
    乙節，宜另行訴請判決兩造離婚，附此敘明。
四、據上論結，本件原告之訴為無理由，依民事訴訟法第385條
    第1項前段、第78條，判決如主文。
中    華    民    國   100    年    9     月    6     日
                  家事法庭法  官  林中如
以上正本係照原本作成
如對本判決上訴，須於判決送達後20日之不變期間內，向本院提
出上訴狀。如委任律師提起上訴者，應一併繳納上訴審裁判費。
中    華    民    國  100    年    9      月    6    日
                          書記官  陳慶昀